【裁判字號】    98,訴緝,55
【裁判日期】    980422
【裁判案由】    強盜等
【裁判全文】
臺灣高雄地方法院刑事判決              98年度訴緝字第55號
公  訴  人  臺灣高雄地方法院檢察署檢察官
被      告  丙○○
上列被告因偽造文書等案件，經檢察官提起公訴（97年度偵字第
911 號、第1201號、第3419號、第3427號、第6969號、第7448號
、第11180 號），嗣因被告就被訴事實為有罪之陳述，經本院合
議庭裁定由受命法官獨任依簡式審判程序審理，本院判決如下：
    主  文
丙○○共同犯行使偽造私文書罪，累犯，處有期徒刑月，減為
有期徒刑壹月又拾伍日，如易科罰金，以新臺幣壹仟元折算壹日
。偽造之「乙○○」印章壹枚及蓋用於汽（機）車駕駛人異動登
記書之「乙○○」印文壹枚、扣案貼有張吟霞照片之乙○○名義
普通小客車駕照（印製號碼：（高）00000000）壹張，均沒收；
又共同犯私行拘禁罪，累犯，處有期徒刑拾月，減為有期徒刑伍
月，如易科罰金，以新臺幣壹仟元折算壹日。應執行有期徒刑陸
月，如易科罰金，以新臺幣壹仟元折算壹日。偽造之「乙○○」
印章壹枚及蓋用於汽（機）車駕駛人異動登記書之「乙○○」印
文壹枚、扣案貼有張吟霞照片之乙○○名義普通小客車駕照（印
製號碼：（高）00000000）壹張，均沒收。
    事  實
一、丙○○於民國90年間因藏匿人犯罪，經本院以90年度訴緝字
    第136 號判決處有期徒刑3 月確定，嗣於91年6 月7 日易科
    罰金執行完畢。詎其猶不知悔改，於96年1 月10日，與張吟
    霞（業經本院96年度訴字第924 號判決有罪，尚未確定）均
    明知乙○○並未遺失駕駛執照，仍基於共同行使及偽造私文
    書、使公務員登載不實之犯意聯絡，由張吟霞將乙○○身分
    證、張吟霞本人照片及其所偽刻之乙○○印章1 枚，交予丙○○前往高雄市監理處，申請乙○○普通小型車駕駛執照遺
    失補發，使高雄市監理處不知情之承辦員將遺失補照之不實
    事項登載於職務上所掌汽（機）車駕駛人異動登記書上（下
    稱異動登記書），及蓋用前揭偽刻之乙○○印章在異動登記
    書上，用以向監理機關表示乙○○駕照遺失申請補發之意思
    證明並行使之，高雄市監理處承辦員並據以核發貼用張吟霞
    照片，其餘資料均為乙○○之普通小型車駕照1 張，足以生
    損害於監理機關核發駕駛執照之正確性及乙○○之權益。嗣
    於97年1 月29日凌晨0 時許，經警另案在高雄市前金區○○○路與中華路口查獲張吟霞，在張吟霞之皮包內搜扣得貼用
    張吟霞照片之乙○○名義汽車駕照1 張，始悉上情。
二、丙○○與張吟霞、曾建龍等3 人（張吟霞、曾建龍部分業經
    本院96年度訴字第924 號判決有罪，尚未確定），共同基於
    妨害自由之犯意聯絡，由張吟霞主導謀劃，於96年3 月23日
    下午7 時許，由丙○○在甲○○之住處屋外黏貼便條紙，諉
    以欲向甲○○購買保險且有問題向其詢問，並留下「000000
    0000」之聯絡電話，甲○○見該便條貼後果然依該電話與丙○○等人聯繫，而被誘騙前往高雄縣林園鄉溪寮國小前碰面
    ，甫一到達，即遭張吟霞、丙○○、曾建龍等人強押上車，
    並以膠帶將甲○○之手腳綑綁，眼睛、嘴巴矇住，由曾建龍
    負責開車將甲○○載往高雄縣林園鄉○○路131 巷10 號10
    樓（下稱海洋大樓）即張吟霞向其友人借住處所加以拘禁，
    而妨害甲○○之行動自由；並以甲○○積欠張吟霞債務為由
    ，暴力毆打（所受傷害部分，未據告訴）迫使甲○○交付信
    用卡供渠等刷卡以抵償債務，甲○○因遭強暴、脅迫而交付
    其所有之台新銀行信用卡（卡號：0000000000000000），張
    吟霞取得該信用卡以後，於96年3 月24日下午4 時45分許及
    4 時46分許，帶同甲○○在家樂福鳳山五甲店購物刷卡2 筆
    ，金額分別為新臺幣（下同）49,880元、19,720元，並由甲○○在信用卡簽帳單上親簽署押共計2 紙，使之行無義務之
    事，張吟霞並將刷卡所得之物品變賣得款與曾建龍、丙○○
    朋分花用。張吟霞等人為阻止甲○○向警報案，並以拍立得
    相機強拍甲○○之裸照，使其行無義務之事後始於96年3 月
    26日將其釋放。嗣於96年10月14日曾建龍因另案經警緝獲，
    始悉上情。
三、案經高雄市政府警察局鹽埕分局、高雄市政府警察局三民第
    二分局移送暨高雄縣政府警察局移送，暨高雄縣政府警察局
    湖內分局報告臺灣高雄地方法院檢察署檢察官偵查起訴。
        理  由
一、按本件被告丙○○所犯係死刑、無期徒刑、最輕本刑為3 年
    以上有期徒刑以外之罪，其於準備程序就前揭被訴事實為有
    罪之陳述，經受命法官告知簡式審判程序之旨，並聽取其與
    公訴人之意見後，本院認無不得或不宜改依簡式審判程序進
    行之處，爰依刑事訴訟法第273 條之1 第1 項、第284 條之
    1 ，裁定本件由受命法官獨任進行簡式審判程序，合先敘明
    。
二、上揭事實一所載未經被害人乙○○之同意，擅自以其名義向
    監理機關辦理駕駛執照遺失，並使承辦人員據以登載等事實
    ，業據被告丙○○於本院審理中坦承不諱，並有證人即被害
    人乙○○警詢、偵訊之指述、同案被告張吟霞之供述可參，
    並有證人乙○○汽（機）車駕駛人異動登記書影本、乙○○
    名義之高雄市監理處汽車駕駛人異動歷史列印資料在卷足憑
    ，及同案被告張吟霞照片之乙○○名義普通小客車駕照（印
    製號碼：（高）00000000）扣案可佐；犯罪事實二部分，則
    有證人甲○○警詢、偵訊之證述可參（見97年度偵字第
    11180 號卷：下稱偵9 卷】第319 頁至第32 5頁、97年度偵
    字第3427號卷【下稱偵6 卷】第137 頁至第139 頁、第141
    頁至第143 頁、97年度偵字第6969號卷【下稱偵7 卷】第42
    頁至第45頁），及甲○○遭毆打之照片、強拍之裸照12張、
    診斷證明書、現場照片、便條紙、台新銀行信用卡冒用明細
    等在卷足稽（見偵6 卷第340 頁正、背面，偵7 卷第12頁密
    封袋內、第46頁至第54頁），均足認被告之自白核與事實相
    符。本案事證明確，被告犯行堪予認定。
三、按：
  (一)共同正犯，係共同實施犯罪行為之人，在共同意思範圍內，
    各自分擔犯罪行為之一部，相互利用他人之行為，以達其犯
    罪之目的，其成立不以全體均行參與實施犯罪構成要件之行
    為為要件。參與犯罪構成要件之行為者，固為共同正犯；以
    自己共同犯罪之意思，參與犯罪構成要件以外之行為，亦應
    認為共同正犯，使之對於全部行為所發生之結果，負其責任
    ；意思之聯絡並不限於事前有所謀議，即僅於行為當時有共
    同犯意之聯絡者，亦屬之，且其表示之方法，亦不以明示通
    謀為必要，即相互間有默示之合致，亦無不可（司法院大法
    官會議釋字第一○九號解釋、最高法院73年臺上字第2364號
    判例意旨參照）。
  (二)次按不依正當途徑索討欠款，以強暴行為將被害人押往他處
    ，不令自由行動，自應負刑法第302 條第1 項之罪責；又私
    禁行為之地點，雖有分別數處，而私禁行為並未間斷，仍為
    包括的一個實行行為之繼續，祇應論以單純一罪（25年上字
    第3132號、29年上字第2553號判例意旨參照）；再刑法第30
    2 條第1 項及第304 條第1 項之罪，其所保護之法益均為被
    害人之自由，私行拘禁，亦不外以強暴、脅迫為手段，2 者
    罪質本屬相同，僅前者重在保護個人之行動自由；後者重在
    保護個人之意思自由。故行為人具有一定目的，以非法方法
    剝奪人之行動自由者，除法律別有處罰較重之規定（例如略
    誘及擄人勒贖等罪），應適用各該規定處斷外，如以使人行
    無義務之事，或妨害人行使權利為目的，而其強暴脅迫復已
    達於剝奪人行動自由之程度，即祇成立本罪，不應再依同法
    第304 條論處（29年上字第2359號、29年上字第3757號判例
    、最高法院74年度臺上字第3651號裁判意旨參照）；又共同
    基於妨害自由之犯意聯絡於先，將被害人私行拘禁於室內，
    剝奪其行動自由後，為避免被害人報警，同時施以強暴強拍
    裸照，使被害人行無義務之事，自係包含於妨害被害人行動
    自由之同一犯意中接續實施，雖合於刑法第304 條第1 項以
    脅迫使人行無義務之事之犯罪構成要件，但此動作應視為以
    非法方法剝奪行動自由之部分行為，合併成為一個以非法方
    法剝奪人之行動自由罪，即祇成立實質上之一罪，應依刑法
    第302 條第1 項論處，不另論其他罪（最高法院80年度臺上
    字第2478號、82年度臺上字第1670號判決意旨參照）。
  (三)刑法第210 條之偽造文書罪，係以無製作權之人冒用他人名
    義製作該文書，且該文書對於他人或公眾有致生損害之虞為
    其構成要件。再稱公文書者，謂公務員職務上製作之文書，
    刑法第10條第3 項定有明文。查本件異動登記書，係由申請
    人以車主名義填具汽車資料並簽章後，申請主管監理機關核
    發汽車牌照，再由主管監理機關公務員審核合格後，蓋用合
    格章於其上作為合格之證明，是其名為登記書，實乃兼具申
    請書及登記書之雙重性質，亦即就車主申請登記簽章部分係
    私文書之性質；就公務員審核合格蓋章其上部分則係公務員
    依其職務所製作，而具公文書性質。查本件之異動登記書，
    係由同案被告張吟霞未經乙○○授權而偽刻其印章，並由被
    告丙○○持以蓋用於登記書上，此部分則屬無制作權人而捏
    造他人名義制作之文書，用以表示乙○○申請補發駕駛執照
    之意思；復持向監理機關申請補發駕駛執照時，並使不知情
    之監理機關公務員依據該不實內容之申請，審核合格後蓋章
    其上所製作。雖異動登記書上關於乙○○之簽章部分，係以
    電腦列印，再由被告利用不知情之公務員蓋用偽刻之乙○○
    印章於其上，非由被告親自書寫，惟電腦列印僅係行政機關
    為方便民眾，所採用代替書寫之方法，事後再蓋章其上以資
    證明該內容確係本人之意思，因此並不影響其係私文書，及
    用以表示一定用意證明之性質。從而，偽以申請人名義蓋用
    印章於列印出之異動登記書上，並加以行使，自應負其行使
    及偽造私文書之罪責。從而，被告未經被害人乙○○之同意
    ，利用不知情之公務員偽造內容不實之文書並持向監理機關
    而行使之，足以生損害於監理機關對車籍管理之正確性及被
    害人乙○○，而該當刑法第216 條、第210 條之偽造文書及
    行使偽造文書、第217 條第1 項之偽造印章罪、第214 條使
    公務員登載不實等罪責。
四、論罪科刑部分：
  (一)犯罪事實一部分：同案被告張吟霞提供其照片、偽刻乙○○
    之印章，推由被告前往申請補發駕駛執照，並利用不知情之
    監理機關公務員將偽刻之乙○○印章蓋用於異動登記書上，
    及使不知情之公務員據以核發該內容不實之公文書等行為，
    分別係犯刑法第216 條、第210 條行使及偽造私文書罪、第
    217 條偽造印章、偽造印文罪、刑法第214 條之使公務員登
    載不實罪。雖公訴意旨漏未論列刑法第216 條、第210 條之
    行使及偽造私文書罪、第217 條之偽造印章、偽造印文罪，
    惟此部分業經載明於起訴事實，本院自得併予審究。被告與
    同案被告張吟霞間，就前開行使、偽造私文書、偽造印章、
    偽造印文、使公務員登載不實等罪，有犯意聯絡及行為分擔
    ，均應論以共同正犯。又被告利用不知情之監理機關公務員
    盜蓋乙○○印章於異動登記書上，為間接正犯。復其與同案
    被告張吟霞共同偽造乙○○印章及印文之行為，為偽造私文
    書之階段行為；其偽造後復持以行使，偽造私文書之低度行
    為，為行使之高度行為所吸收，均不另論罪。被告所犯上開
    共同行使偽造私文書、使公務員登載不實行為，係1 行為觸
    犯數罪名，為想像競合犯，應從1 較重之行使偽造私文書罪
    處斷。
  (二)犯罪事實二部分：被告與同案被告張吟霞、曾建龍拘禁甲○○之行為，係犯刑法第302 條第1 項私行拘禁罪，其等有私
    行拘禁之犯意聯絡於先，將被害人甲○○私行拘禁於室內，
    剝奪其行動自由後，為避免被害人報警，同時施以強暴脅迫
    拍攝裸照，使被害人行無義務之事，自係包含於妨害被害人
    行動自由之同一犯意中接續實施，此動作應視為剝奪行動自
    由之部分行為，祇成立實質上之一罪，不另論罪，已如前述
    ，公訴意旨認另犯刑法第304 條第1 項之強制罪嫌，容有誤
    會。被告與同案被告張吟霞、曾建龍等人，對於上開私行拘
    禁罪，有犯意聯絡及行為分擔，應論以共同正犯。被告前有
    如事實欄所載之前科及執行完畢紀錄，有其本院院內索引卡
    紀錄表報表、臺灣高等法院被告前案紀錄表各1 份在卷可按
    （見本院96年度訴字第924 號卷【下稱院一卷】第21頁、第
    42頁正、背面），其於5 年以內再犯本件有期徒刑以上之罪
    ，為累犯，應依刑法第47條第1 項之規定，加重其刑。
  (三)爰審酌被告正值壯年，不思正當方法獲取財物，動輒以強暴
    、脅迫等手段強取財物，絲毫不尊重他人財產，目無法紀，
    實有可議；惟念被告於本院審理中坦承犯行，且係受同案被
    告張吟霞之指揮，及其所參與情節、手段、拘禁被害人之期
    間長短、且無所得，並綜合考量上開犯罪情狀，分別量處如
    主文所示之刑，並諭知併科罰金之折算標準及合併定其應執
    行之刑，以資懲儆。又「中華民國96年罪犯減刑條例」業經
    總統於96年7 月4 日公布，同年7 月16日施行，本件被告之
    犯罪時間均在96年4 月24日以前，且其所犯罪名與宣告刑，
    經核符該條例第2 條第3 款規定，並無第3 條所列不予減刑
    之情形，又被告雖經本案通緝，惟其通緝係於本條例施行之
    後即98年4 月6 日，有其臺灣高等法院通緝記錄表在本院卷
    可稽，是無本條例第5 條不得減刑規定之適用。從而，本件
    即應依同條例第7 條規定，減輕其刑，並於判決主文同時諭
    知其宣告刑及減得之刑，又本件被告所犯均係最重本刑5 年
    以下有期徒刑以下之刑之罪，且經減刑後及合併定執行刑後
    為6 月以下有期徒刑，應依同條例第9 條之規定，及審酌被
    告犯罪情節等一切情狀，併諭知如主文所示易科罰金折算之
    標準。
五、沒收部分：
  (一)按偽造之印章、印文，不問屬於犯人與否，沒收之，刑法第
    219 條定有明文，此規定係屬刑法第38條之特別規定，且係
    強制規定；偽造之印章如屬存在，縱未經搜獲，仍不得不為
    沒收之宣告。是因共同行使偽造私文書，復共同偽造他人之
    印章及蓋用偽印文於異動登記書上，係屬偽造私文書行為之
    一部，不另構成偽造印章及偽造印文等罪，該偽造之私文書
    ，雖經交付監理機關所有，而其中所偽造之偽印文，依刑法
    第219 條之規定，仍應予以沒收，此有最高法院25年上第66
    20號、51年臺上第1134號、48年臺上第1137號、44年臺上第
    864 號判例意旨可參。此外，共同正犯因相互間利用他人之
    行為，以遂行其犯意之實現，本於責任共同之原則，有關沒
    收部分，對於共犯間供犯罪所用之物，自均應為沒收之諭知
    。是本件被告與同案被告張吟霞所共同偽造之「乙○○」印
    章及蓋用於異動登記書止之偽印文各1 枚（見偵6 卷第344
    頁），依刑法第219 條之規定暨前開判例意旨，應予以宣告
    沒收。
  (二)另扣案貼有被告張吟霞照片之乙○○名義普通小客車駕照（
    印製號碼：（高）00000000）1 張係被告與同案被告張吟霞
    共同犯使公務員登載不實罪所得之物，自應依刑法第38條第
    1 項第2 款之規定為沒收之諭知。至被告與同案被告張吟霞
    所共同偽造之異動登記書，雖係犯本件偽造私文書所得、行
    使偽造私文書所用之物，惟業經被告持向監理機關辦理申請
    補發乙○○之駕駛執照，該異動登記書已屬監理機關所有，
    爰不予宣告沒收，附此敘明。
據上論斷，應依刑事訴訟法第273 條之1 第1 項、第284 條之1
、第299 條第1 項前段，刑法第28條、第216 條、第210 條、第
214 條、第219 條、第302 條第1 項、第55條、第41條第1 項前
段、第2 項、第47條第1 項、第51條第5 款、第38條第1 項第2
款，刑法施行法第1 條之1 ，中華民國96年罪犯減刑條例第2 條
第1 項第3 款、第7 條、第9 條，判決如主文。
本案經檢察官程明慧到庭執行職務。
中    華    民    國    98    年    4     月    22    日
                  刑事第十三庭  法  官  呂明燕
以上正本證明與原本無異。
如不服本判決應於收受判決後10日內向本院提出上訴書狀，並應
敘述具體理由。其未敘述上訴理由者，應於上訴期間屆滿後20日
內向本院補提理由書(均須按他造當事人之人數附繕本)「切勿逕
送上級法院」。
中    華    民    國    98    年    4     月    22    日
                                書記官  蔡毓琦
附錄本案論罪科刑法條全文
中華民國刑法第210條
偽造、變造私文書，足以生損害於公眾或他人者，處5 年以下有
期徒刑。
中華民國刑法第214條
明知為不實之事項，而使公務員登載於職務上所掌之公文書，足
以生損害於公眾或他人者，處3 年以下有期徒刑、拘役或5 百元
以下罰金。
中華民國刑法第216條
行使第210 條至第215 條之文書者，依偽造、變造文書或登載不
實事項或使登載不實事項之規定處斷。
中華民國刑法第302條
私行拘禁或以其他非法方法，剝奪人之行動自由者，處5 年以下
有期徒刑、拘役或3 百元以下罰金。
因而致人於死者，處無期徒刑或7 年以上有期徒刑，致重傷者，
處3 年以上10年以下有期徒刑。
第 1 項之未遂犯罰之。


司法院資訊處製作；財團法人民間司法改革基金會備份。
